【裁判字號】    92,易,1028
【裁判日期】    920423
【裁判案由】    詐欺
【裁判全文】
臺灣高雄地方法院刑事裁定                        九十二年度易字第一二八號
    公  訴  人  臺灣高雄地方法院檢察署檢察官
    被      告  甲○○
右列被告因詐欺案件，經檢察官提起公訴（九十二年度偵緝字第一八○號），本院裁
定如左：
    主  文
檢察官應於本裁定送達後貳拾日內依附表所示方式補正被告犯罪證據及證明方法。
    理  由
一、按起訴書應記載犯罪事實及證據並所犯法條；檢察官就被告犯罪事實，應負舉證
    責任，並指出證明之方法。法院於第一次審判期日前，認為檢察官指出之證明方
    法顯不足認定被告有成立犯罪之可能時，應以裁定定期通知檢察官補正；逾期未
    補正者，得以裁定駁回起訴。刑事訴訟法第二百六十四條第一項第二款及第一百
    六十一條第一項、第二項分別定有明文。又按為貫徹無罪推定原則，檢察官對於
    被告之犯罪事實，應負實質舉證責任。刑事訴訟法修正後第一百六十一條第一項
    規定「檢察官就被告犯罪事實，應負舉證責任，並指出證明之方法」，明訂檢察
    官舉證責任之內涵，除應盡「提出證據」之形式舉證責任（參照本法修正前增訂
    第一百六十三條之立法理由謂「如認檢察官有舉證責任，但其舉證，仍以使法院
    得有合理的可疑之程度為已足，如檢察官提出之證據，已足使法院得有合理的可
    疑，其形式的舉證責任已盡…，」）外，尚應「指出其證明之方法」，用以說服
    法院，使法官「確信」被告犯罪構成事實之存在。此「指出其證明之方法」，應
    包括指出調查之途徑，與待證事實之關聯及證據之證明力等事項。同條第二、三
    、四項，乃新增法院對起訴之審查機制及裁定駁回起訴之效力，以有效督促檢察
    官善盡實質舉證責任，藉免濫行起訴。最高法院九十一年度第四次刑庭會議決議
    亦著有明文。
二、本件起訴書犯罪事實欄記載：「甲○○意圖為自己不法所有，於民國八十九年八
    月九日，前往高雄市○○區○○街五十一號順裕漁業股份有限公司，向負責人林
    金燕借款新臺幣七萬元，並謊稱願受僱於順裕公司所屬之『順吉六六號』漁船擔
    任船員，並同意於同年月十一日上午八時許隨船出港，以此施用詐術取信林金燕
    ，林金燕因此陷於錯誤而如數交付貸款。嗣『順吉六六號』漁船屆時出海之際，
    甲○○竟逃逸無蹤，經林金燕催討上揭借款，甲○○仍置之不理。」等語；證據
    並所犯法條欄則記載：「被告甲○○經本署合法傳喚無正當理由不到庭，惟本案
    業經告訴人林金燕指述綦詳，復有被告借款條、告訴人催款存證信函與漁船出港
    申請書各一份在卷可稽。而被告經本署通緝後為警查獲時，於警訊中亦坦承有上
    揭借款事實，另被告通緝到案交保後，復經本署合法傳喚仍無正當理由未到庭，
    足證被告有畏罪逃逸之情事。事證明確，被告犯行應堪認定。」等語。
三、按民事債務當事人間，若有未依債務本旨履行給付之情形，在一般社會經驗而言
    ，原因非一；其因不可歸責之事由無法給付，或因合法得對抗他造主張抗辯而拒
    絕給付，甚至債之關係成立後，始行惡意遲延給付，皆有可能，非必出於自始無
    意給付之詐欺犯罪一端；又刑事被告依法不負自證無罪之義務，故在別無積極證
    據之情形下，自難違反刑事訴訟法第一百五十四條之規定，以被告單純債務不履
    行之狀態，推定被告自始即有不法所有之意圖而施用詐術。
四、告訴人代表人林金燕雖以書狀片面指訴稱：「甲○○保證絕對如期隨船出港作業
    ，如屆期不隨船出港作業願負刑法之詐欺罪責，此有被告書立之借條可証」。然
    查：
  (一)經本院核閱告訴人代表人所檢具之上述借條，其上僅記載時間、金額、借用人、
    貸與人，及「八十九年八月十一日出港」，並無林金燕所指訴之情節。
  (二)被告經通緝到案時僅稱：「之前有服務過，有借條尚未付清。（問：有無在告訴
    人公司上班過？）」，縱有卷附之告訴人催款存證信函及漁船出港申請書，亦僅
    足以證明告訴人與被告間存有借貸關係而已，顯然不足以認定被告借款時即存有
    不法所有之意圖。
  (三)況且告訴代理人即順裕漁業股份有限公司（下稱順裕漁業公司）總經理王敬重亦
    稱：被告本來是我們公司船員，當初因為公司缺船員，船長苗延泰主動找雜貨店
    的人，經他介紹而雇用被告等語，顯與起訴書認定被告前往順裕漁業公司謊稱願
    擔任船員以騙取借款之事實不符。
  (四)王敬重另於九十一年十月十七日偵查中陳稱：「我。（問：被告向誰借款）」、
    「是商業上習慣一定要借錢予船員，包括船長、每位船員都要借（問：為何要借
    ？）」，則順裕漁業公司顯非陷於錯誤而貸與被告金錢，亦與起訴書記載：被告
    施用詐術取信林金燕，致林金燕陷於錯誤而交付貸款云云不符。
  (五)則公訴人究依何種證據認定(1)被告有為自己不法所有之意圖(2)施用之詐術與經過
    (3)如何使告訴人因陷於錯誤，致為財產之給付，均未記載說明，顯未盡實質舉證
    責任，應可認定，依首揭法律規定及最高法院決議說明意旨，自應儘速補正相關
    證據資料，指出證明方法，即具體指出依何證人證言、物證、書證，得認定前述
    該當於公訴人所指犯罪之構成要件事實，爰定補正期間為二十日，以利訴訟之終
    結，附此敘明。
五、據上論斷，依刑事訴訟法第一百六十一條第二項，裁定如主文。
中      華      民      國      九十二      年    四   月    二十三     日
                                臺灣高雄地方法院刑事第四庭
                                審判長  法  官  陳明富
                                        法  官  卓立婷
                                        法  官  洪珮婷
不得抗告。
附表
┌───┬─────┬────────┬────────┐
│編號  │待證事實  │證據種類        │證據所在處所    │
├───┼─────┼────────┼────────┤
│一    │不法所有意│人證、物證、書證│警、偵卷頁數    │
│      │圖        │                │              │
├───┼─────┼────────┼────────┤
│二    │施用之詐術│人證、物證、書證│警、偵卷頁數    │
│      │與經過    │                │                │
├───┼─────┼────────┼────────┤
│三    │如何陷於錯│人證、物證、書證│警、偵卷頁數    │
│      │誤，致為給│                │                │
│      │付        │                │                │
└───┴─────┴────────┴────────┘
右正本證明與原本無異。
不得抗告。
                                書記官    于耀文
中    華    民    國      九十二      年      四      月      二十三    日


司法院資訊處製作；財團法人民間司法改革基金會備份。
